臺灣新北地方法院刑事判決
109年度自字第6號
自  訴  人  永安宮
管  理  人  秦泉  
自  訴  人  李金量
            林清和
上三人共同
自訴代理人  鄭文龍律師
            董幸文律師
被      告  王展東


選任辯護人  許献進律師
            廖培穎律師
            歐陽佳怡律師
被      告  王貴平


            王健次


            王永裕



            王永安


            王英坤


            王英三


            王裕仁


            王明一


            王奇一


上九人共同
選任辯護人  許献進律師
            李仲翔律師                  
被      告  王世揮


            王世典


上二人共同
選任辯護人  許献進律師
            廖培穎律師
            歐陽佳怡律師
被      告  王淳厚


選任辯護人  許献進律師
            李仲翔律師
被      告  王啟亮


            王宗仲


            王若松


            王展南


            王若竹


            王咨富


上六人共同
選任辯護人  許献進律師
            廖培穎律師
            歐陽佳怡律師
被      告  王英男


選任辯護人  許献進律師
            李仲翔律師      
上列被告因詐欺等案件，經自訴人提起自訴，本院裁判如下：
    主  文
本件自訴不受理。
    理  由
一、自訴意旨略以：
　㈠自訴人永安宮自訴福德正神部分：
　　新北市○○區○○段000○000○000地號、新北市○○區○○○段0000○0
    000地號土地（以下合稱本案福德正神土地）之所有權人為
    日治時期土地臺帳上(相當於現在之土地登記簿謄本)登記之
    業主「福德正神」，亦即早期鶯歌區橋子頭41番地上之福德
    祠，而自訴人永安宮係同一區域上由里民募資改建之土地公
    廟，與土地臺帳登記之福德正神－亦即福德祠，為同一權利
    主體，自訴人永安宮為本案福德正神土地之所有權人，被告
    為侵奪永安宮之廟產，於民國80年間假造成立「福德正神神
    明會」，侵占屬於永安宮之土地徵收補償款，並向鶯歌鎮公
    所為神明會登記，意圖竊佔神明會土地，永安宮管理人秦泉
    與其他永安宮信徒對於被告等人提起偽造文書與詐欺取財之
    告訴，並於97年由臺灣板橋地方法院檢察署（現更名為臺灣
    新北地方檢察署）檢察官為不起訴處分。嗣被告等人於獲不
    起訴處分後，明知本案福德正神土地為自訴人永安宮所有，
    竟仍為下述行為：
　　⒈於98年4月15日，因王文華、王龍潛、王雅頌過世，由被告
      王展東、林滿信（已於109年8月2日死亡，所涉偽造文書
      等罪嫌，由本院另為不受理判決）向臺北縣政府（於99年
      12月25日改制為新北市政府）提出內容不實之繼承系統表
      、會員名冊、繼承慣例，辦理「福德正神神明會」會員繼
      承變動。
　　⒉於99年8月16日，因王順發過世，由被告王展東、林滿信（
      所涉偽造文書等罪嫌，由本院另為不受理判決）向臺北縣
      政府提出內容不實之繼承系統表、會員名冊、繼承慣例，
      辦理「福德正神神明會」會員繼承變動。
　　⒊於102年6月17日、同年10月23日，由被告王建次、王永安
      、王啟亮、王展東、王英男、王英坤、王英三、王宗仲、
      王若松、王展南、王裕仁等人提出諸多不實文件，向新北
      市政府申請將「福德正神神明會」更名為「福德正神」。
　　⒋於103年5月27日，在自訴人永安宮對被告等人提起之確認
      土地所有權存在訴訟一案中，被告王展東、王貴平、王健
      次、王永安、王永裕、王英男、王英坤、王英三、王裕仁
      、王世揮、王世典、王啟亮、王宗伯（業於109年11月2日
      死亡，所涉竊佔未遂等罪嫌，由本院另為不受理判決）、
      王宗仲、王若松、王展南、王若竹、王咨富等18人在民事
      答辯狀主張本案福德正神土地係「福德正神神明會」所有
      。
　　⒌於104年6月4日，被告王展東提出諸多不實文件，向新北市
      政府申請將「福德正神神明會」更名為「福德正神」。
　　⒍於104年7月6日，被告王展東委託不知情之代書孫殿年向新
      北市樹林地政事務所申請變更「福德正神」之管理人。
　　⒎於105年至107年間某日，因王雅聲、王文韶相繼過世，被
      告王展東、王貴平、王健次、王永安、王永裕、王英男、
      王英坤、王英三、王裕仁、王世揮、王世典、王明一、王
      奇一、王啟亮、王宗伯（所涉偽造文書等罪嫌，由本院另
      為不受理判決）、王宗仲、王若松、王展南、王若竹、王
      咨富、王淳厚等人提出內容不實之繼承系統表、會員名冊
      、繼承慣例，向新北市政府辦理「福德正神」會員繼承變
      動。
　　⒏於108年1月，被告王展東、王貴平、王健次、王永安、王
      永裕、王英男、王英坤、王英三、王裕仁、王世揮、王世
      典、王明一、王奇一、王啟亮、王宗伯（所涉偽造文書、
      竊佔未遂等罪嫌，由本院另為不受理判決）、王宗仲、王
      若松、王展南、王若竹、王咨富、王淳厚僭稱為本案福德
      正神土地之所有權人，向自訴人永安宮提起拆屋還地訴訟
      （案號：本院108年度重訴字第30號）。
　　因認被告等人就前揭自訴意旨㈠⒈至⒊及⒌至⒎所為均涉犯刑法
    第214條使公務員登載不實罪、同法第216條行使公文書登載
    不實罪；就㈠⒊⒌⒍部分另涉犯刑法320條第3項、第2項之竊佔
    未遂罪；就㈠⒋所為，係涉犯刑法320條第3項、第2項之竊佔
    未遂罪；就㈠⒏部分，則涉有刑法第216條行使公文書登載不
    實罪、同法第320條第3項、第2項之竊佔未遂罪嫌等語。
  ㈡自訴人李金量、林清河自訴三官大帝部分：
　　新北市○○區○○○○段0000地號土地（即日治時期橋子頭604番
    地，下稱本案三官大帝土地），其真正所有權人為日治時期
    土地臺帳登記之業主「三官大帝」，性質屬村廟組織，解釋
    上應為新北市鶯歌區二橋里全體里民信眾共有，被告等人為
    侵奪三官大帝之廟產，於91年間假造成立「神明會三官大帝
    」，侵占土地徵收補償款，並向鶯歌鎮公所為神明會登記，
    意圖竊佔「三官大帝」之土地，被告等人明知本案三官大帝
    土地並非自己所有，竟為下列行為：　
　　⒈於98年6月17日因王雅頌過世，由被告王展東、王啟亮、王
      宗仲、王若松、王展南、林滿信（所涉偽造文書等罪嫌，
      由本院另為不受理判決）向臺北縣政府提出內容不實之繼
      承系統表、會員名冊、繼承慣例、規約……等，辦理「神明
      會三官大帝」會員繼承變動。
　　⒉於98年10月8日因王文華、王龍潛過世，由被告王展東、林
      滿信（所涉偽造文書等罪嫌，由本院另為不受理判決）向
      臺北縣政府提出內容不實之繼承系統表、會員名冊、繼承
      慣例，辦理「神明會三官大帝」會員繼承變動。
　　⒊於99年8月16日因王順發過世，由被告王展東向臺北縣政府
      提出內容不實之繼承系統表、會員名冊、繼承慣例，辦理
      「神明會三官大帝」會員繼承變動。
　　⒋於103年4月3日被告王展東向新北市政府申請將「神明會三
      官大帝」更名為「三官大帝」，並提出諸多不實文件。
　　⒌於105年5月3日被告王展東向新北市政府申請更名為「三官
      大帝」，並提出諸多不實文件。
　　⒍於105年間被告王展東委託不知情之代書孫殿年向新北市樹
      林地政事務所申請管理者變更。
　　⒎於105年至107年間某日，因王雅聲、王文韶相繼過世，被
      告王展東等人（王宗伯所涉偽造文書等罪嫌，由本院另為
      不受理判決）提出內容不實之繼承系統表、會員名冊、繼
      承慣例，向新北市政府辦理「三官大帝」會員繼承變動。
　　⒏於106年9月6日，被告王展東僭稱為本案三官大帝土地之所
      有權人，以顯低於市價一半之賤價將本案三官大帝土地出
      售予案外人吳孟倉等4人。
    因認被告等人就上開自訴意旨㈡⒈至⒎所為，均涉犯刑法214條
    使公務員登載不實罪、同法第216條行使公文書登載不實罪
    ；就㈡⒋⒌⒍部分另涉犯刑法第320條第3項、第2項之竊佔未遂
    罪；就㈡⒏所為，則涉犯刑法第339條詐欺取財、同法第216條
    行使公文書登載不實罪、同法第320條第3項、第2項之竊佔
    未遂罪嫌等語。
二、被告等人（除被告王宗伯、林滿信外）被訴關於福德正神部
    分：
    按不得提起自訴而提起者，應諭知不受理之判決。又不受理
    之判決，得不經言詞辯論為之，此為自訴程序所準用，刑事
    訴訟法第334 條、第307 條、第343 條分別定有明文。另按
    犯罪之被害人得提起自訴，固為刑事訴訟法第319條第1項前
    段所明定，但此所謂被害人，係以具有法律上人格之自然人
    或法人為限。非法人團體既非自然人，亦非有行為能力之法
    人，而刑事訴訟法復無如民事訴訟法第40條第3項「非法人
    之團體，設有代表人或管理人者，有當事人能力」之規定，
    是非法人團體縱設有代表人或管理人，亦不得提起自訴(最
    高法院108年度台上字第2455號、106年度台上字第3884號、
    104年度台上字第548號、96年度台上字第6751號、96年度台
    上字第1580號刑事判決意旨參照)。經查，自訴人永安宮僅
    為依據寺廟登記規則申請登記之寺廟（見自證16），並不具
    法人資格（見本院109年度自字第6號卷一第605頁），縱其
    屬於民事訴訟法之「非法人團體」，且設有代表人或管理人
    ，仍不得提起自訴，揆諸前揭法律規定及判決要旨，就自訴
    人永安宮部分爰不經言詞辯論，逕諭知不受理之判決（就自
    訴人秦泉對被告等人【除被告王宗伯、林滿信外】提起自訴
    部分，由本院另為裁定）。
三、被告等人（除被告王宗伯、林滿信外）被訴關於三官大帝部
    分：
  ㈠按法院對於提起自訴之案件，應先為形式上之審理，如經 形
    式上審理後，認為欠缺訴訟之要件，即應為形式之判決，無
    庸再為實體上之審理（最高法院72年台上字第4481號刑事判
    例意旨參照）。而犯罪之被害人得提起自訴，刑事訴訟法第
    319條前段定有明文，故必須因犯罪而被害之人，始得提起
    自訴。又不得提起自訴而提起者，應諭知不受理之判決，且
    得不經言詞辯論為之，此為自訴程序所準用，刑事訴訟法第
    334 條、第307 條、第343 條亦分別規定甚詳。
  ㈡經查，自訴人李金量、林清和主張其等信仰之三官大帝為村
    廟組織，而本案三官大帝土地係屬於村廟組織之財產，歸全
    體里民共有云云，然查，自訴人李金量、林清和前曾對「三
    官大帝」（法定代理人：王展東）提起民事訴訟，請求確認
    其等對三官大帝神明會之會份權存在，並在該案中主張「三
    官大帝」係自日據時期即已存在迄今之新北市鶯歌區二橋里
    「三官大帝」神明會組織等情，有臺灣高等法院108年度上
    字第1059號民事判決1份可參。是自訴人李金量、林清和於
    上開民事案件敗訴確定後又提起本件自訴，改稱「三官大帝
    」之性質係屬村廟組織而非神明會云云，已難逕採為真。
  ㈢再者，自訴人李金量、林清和雖聲稱日治時期土地臺帳登載
    之「三官大帝」為村廟組織，且即為社寺廟宇臺帳所載之「
    三官大帝」（見自證36）云云，並提出各項清領及日治時期
    之文史資料為證（見自證34、35、36、38、39）。然觀諸自
    證34、35、38、39之內容，均未提及本案三官大帝土地（即
    橋仔頭604番地），該等文史資料充其量僅能說明鶯歌地區
    於清領及日治時期之宗教或祭祀習俗，或日治時期橋仔頭地
    區曾有祀奉三官大帝錫爐之信仰，無從據此推論「三官大帝
    」係村廟組織，甚或連結至現今之二橋里全體里民；至自證
    36之社寺廟宇臺帳則記載「主神三官大帝（錫爐）」所在地
    為「橋仔頭601番地」，亦與本案三官大帝土地無關，均無
    從佐證自訴人李金量、林清和所稱「三官大帝」係村廟組織
    之說法。
  ㈣又縱認「三官大帝」確屬村廟組織，惟村廟組織之財產係屬
    何人所有？其法律依據何在？自訴人李金量、林清和雖提出
    學者戴炎輝之著作，主張村莊(公廟)之財產屬村庄民全體所
    共有云云（見本院109年度自字第6號卷二第83至87頁、第22
    8至232頁），然習慣法之成立，須以多年慣行之事實及普通
    一般人之確信心為其基礎（最高法院17年上字第613號民事
    判例意旨參照），尚難僅憑少數學者之研究，逕認我國確有
    村廟組織之財產屬村庄民全體所共有之民事習慣或習慣法存
    在。況自訴人李金量、林清和就現今二橋里當地三官大帝之
    信仰，其信徒成員包括何人？二橋里里民是否全部均為信徒
    ？信徒範圍為何僅限於二橋里里民？俱未為任何說明或舉證
    ，更未提出任何原始規約憑證、成立時之組織成員或出資證
    明，或其他可證實全體里民為信徒、土地係信徒所有之證明
    ，則其等上開主張，難認有據。
  ㈤綜上各節，自訴人李金量縱為二橋里里長，自訴人李清和雖
    係二橋里之里民、三官大帝之信徒，並不當然等於其等具有
    宗教組織「三官大帝」之代表權限，況其等亦無法提出本人
    或二橋里全體里民對於本案三官大帝土地曾有以土地所有人
    自居而予以實質管理之證據。是自訴人李金量、林清和並非
    自訴意旨㈡⒈至⒏所載犯罪事實之直接被害人，其等提起本件
    自訴，於法未合，且無從補正，爰不經言詞辯論，逕為諭知
    不受理之判決。
據上論斷，應依刑事訴訟法第334條、第343條、第307條，判決
如主文。
中　　華　　民　　國　　111 　年　　2 　　月　　24 　日
                  刑事第七庭  審判長法  官  彭全曄

                                    法  官  白承育

                                    法  官  劉思吟
以上正本證明與原本無異。
如不服本判決應於收受送達後20日內向本院提出上訴書狀，並應
敘述具體理由；其未敘述上訴理由者，應於上訴期間屆滿後20日
內向本院補提理由書（均須按他造當事人之人數附繕本）「切勿
逕送上級法院」。
                                    書記官  廖俐婷
中　　華　　民　　國　　111 　年　　3 　　月　　2 　　日